ACORDAO-COMPLETO-2355887

ACÓRDÃO 4465/2019 ATA 22/2019 - SEGUNDA CÂMARA

VISTOS, relatados e discutidos estes autos que cuidam de ato de concessão de aposentadoria de Francisco José Aragão, Isnard dos Santos Barreto Filho e Jarina Dalva Silva Ferrão, ex-servidores do Departamento de Polícia Federal, submetidos à apreciação do Tribunal de Contas da União (TCU) para fim de registro, de acordo com o art. 71, inciso III, da Constituição Federal;
	ACORDAM os Ministros do Tribunal de Contas da União, reunidos em Sessão da Segunda Câmara, diante das razões expostas pelo Relator, em:
	9.1. considerar legal e determinar o registro do ato de concessão de aposentadoria de Francisco José Aragão (CPF: XXX.916.793-XX) ;
	9.2. considerar ilegais e recusar os registros dos atos de concessão de aposentadoria de Isnard dos Santos Barreto Filho (CPF: XXX.214.837-XX) e Jarina Dalva Silva Ferrão (CPF: XXX.890.933-XX) ;
	9.3. dispensar o ressarcimento das quantias indevidamente recebidas de boa-fé, consoante o disposto no Enunciado 106 da Súmula de Jurisprudência do TCU; 
	9.4. determinar ao Departamento de Polícia Federal que:
	9.4.1. faça cessar os pagamentos decorrentes dos atos impugnados, comunicando ao TCU, no prazo de 15 (quinze) dias, as providências adotadas, nos termos dos art. 262, caput, do Regimento Interno do TCU;
	9.4.2. providencie o retorno dos servidores Isnard dos Santos Barreto Filho (CPF: XXX.214.837-XX) e Jarina Dalva Silva Ferrão (CPF: XXX.890.933-XX) à atividade a fim de completar o tempo faltante às suas aposentadorias;
	9.4.3. informe aos interessados o teor do acórdão prolatado, alertando-os de que o efeito suspensivo proveniente de eventual interposição de recurso junto ao TCU não os exime da devolução dos valores indevidamente percebidos após a notificação, em caso de não provimento desse recurso; 
	9.4.4 encaminhe ao TCU, no prazo de 30 (trinta) dias, comprovantes da data de suas ciências, nos termos do art. 4º, § 3º, da Resolução-TCU 170/2004.

Concessão de aposentadoria de Francisco José Aragão, Isnard dos Santos Barreto Filho e Jarina Dalva Silva Ferrão, ex-servidores do Departamento de Polícia Federal, submetidos à apreciação do Tribunal de Contas da União (TCU) para fim de registro, de acordo com o art. 71, inciso III, da Constituição Federal. O cadastramento e a disponibilização ao TCU ocorreram por intermédio do Sistema de Apreciação e Registro de Atos de Admissão e Concessões, na forma dos arts. 2º, caput e incisos I a VI, e 4º, caput, da Instrução Normativa - TCU 78/2018.

Segunda Câmara

Departamento de Polícia Federal.

3. Interessados/Responsáveis:
3.1. Interessados: Francisco José Aragão (XXX.916.793-XX); Gilda Maria de Lima Gonçalves (XXX.711.394-XX); Isnard dos Santos Barreto Filho (XXX.214.837-XX); Jarina Dalva Silva Ferrão (XXX.890.933-XX).

13.1. Ministros presentes: Ana Arraes (Presidente), Aroldo Cedraz (Relator) e Raimundo Carreiro.
13.2. Ministro-Substituto convocado: Augusto Sherman Cavalcanti.
13.3. Ministros-Substitutos presentes: Marcos Bemquerer Costa e André Luís de Carvalho.

AROLDO CEDRAZ

Transcrevo, a seguir, a última instrução de mérito lançada no âmbito da Sefip (peça 39) , a qual contou a concordância do corpo diretivo da Secretaria de Fiscalização de Pessoal (peça 40) , bem como do Ministério Público junto ao TCU (peça 41) :
"INTRODUÇÃO
Trata-se de atos de concessão de aposentadoria de Francisco José Aragão, Isnard dos Santos Barreto Filho e Jarina Dalva Silva Ferrão, ex-servidores do Departamento de Polícia Federal, submetidos à apreciação do Tribunal de Contas da União (TCU) para fim de registro, de acordo com o art. 71, inciso III, da Constituição Federal. O cadastramento e a disponibilização ao TCU ocorreram por intermédio do Sistema de Apreciação e Registro de Atos de Admissão e Concessões, na forma dos arts. 2º, caput e incisos I a VI, e 4º, caput, da Instrução Normativa - TCU 78/2018.
HISTÓRICO
Exame prévio desta Unidade propôs considerar legal o ato de Gilda Maria de Lima Gonçalves e ilegais os demais atos (peças 8-10) , proposta acolhida pelo Ministério Público de Contas - MPTCU (peça 11) .
Em seguida, o Acórdão 4770/2013-TCU-Segunda Câmara, relatado pelo Ministro Raimundo Carreiro, considerou legal e ordenou o registro do ato em favor de Gilda Maria de Lima Gonçalves e determinou o retorno dos autos à Sefip para que fosse promovida oitiva dos demais interessados, nos termos do Acórdão 587/2011-TCU-Plenário, de relatoria do Ministro Valmir Campelo (peça 13) .
Instados a se manifestar sobre as irregularidades constantes dos seus atos (peças 17-20) , apenas os Srs. Francisco José Aragão e Isnard dos Santos Barreto Filho apresentaram defesa (peças 27 e 29-30) . 
Cabe mencionar que as referidas peças foram recebidas inicialmente como pedidos de recurso que, após análise inicial pela Serur (peças 32-33) , foram recepcionadas pelo Relator, Ministro Raimundo Carreiro, como meros expedientes de defesa e encaminhados para análise da Sefip (peça 35) .
EXAME TÉCNICO
Verificou-se, nos atos de Isnard dos Santos Barreto Filho e Jarina Dalva Silva Ferrão, contagem ponderada de tempo de policial, prestado sob o regime celetista, para fins obtenção da aposentadoria especial da Lei Complementar 51/1985, situação considerada irregular pelo TCU.
Segundo jurisprudência desta Corte de Contas, é vedada a contagem ponderada de tempo de atividade policial para fins de aposentadoria especial com base na Lei Complementar 51/1985, inclusive daqueles que eram celetistas anteriormente à Lei 8.112/1990, porquanto isso significaria permitir que um único fato dê ensejo, simultaneamente, a dois benefícios de idêntica natureza, com dupla redução do tempo de serviço necessário à aposentadoria, configurando bis in idem, o que não encontra amparo à luz da legislação vigente (Acórdão 2981/2015-TCU-Plenário, relator Ministro Bruno Dantas) .
Questionados em oitiva (peças 19 e 20) , apenas o Sr. Isnard dos Santos Barreto Filho encaminhou resposta (peça 27) . A Sra. Jarina Dalva Silva Ferrão, apesar de ter solicitado cópia dos autos e prorrogação de prazo para apresentar sua defesa (peça 25) , não se pronunciou sobre a inconsistência apontada. 
Em sua defesa, o Sr. Isnard dos Santos Barreto Filho alegou que teria direito adquirido ao acréscimo de 20% do tempo laborado como policial anterior à vigência da Lei Complementar (LC) 51/1985, uma vez que, quando da promulgação do referido normativo, o tempo especial exercido já teria se integrado a seu patrimônio jurídico, sob o pálio da norma então vigente. 
Alegou ainda que é filiado ao Sindicato dos Servidores do Departamento de Polícia Federal - SINPEF/RN, titular da Ação Coletiva Ordinária 0001656- 84.2010.4.05.8400, que tramitou perante a 4ª Vara da Justiça Federal do Rio Grande do Norte, no âmbito da qual fora reconhecido em sentença, e mantido no acórdão do TRF da 5ª Região, o direito aos substituídos do SINPEFIRN a computar o tempo de serviço prestado em atividade estritamente policial, sob a vigência da Lei 3.313/1957 e da Lei 4.878/1965, com acréscimo de 20%, até o advento da Lei Complementar 51/1958. 
Sobre o primeiro ponto, vale relembrar que a jurisprudência do TCU e STF são firmes quanto à inexistência de direito adquirido a regime jurídico. 
Quanto ao segundo argumento, destaque-se que a referida decisão judicial se limitou a determinar o reconhecimento do direito à contagem do tempo ponderado referente ao período laborado em atividade policial no regime celetista, não tendo o condão de obrigar, entretanto, que tal contagem seja aceita para fins de aposentadoria especial de policial, situação vedada pelo ordenamento jurídico brasileiro. Como mencionado, caso isso ocorresse, o interessado estaria sendo duplamente beneficiado com a redução do tempo necessário para sua aposentadoria, configurando bis in idem. 
Significa dizer que o tempo ficto decorrente de trabalho em atividade insalubre em período anterior à Lei 8.112/1990, ainda que reconhecido na esfera judicial, não pode ser computado para obtenção da aposentadoria especial prevista na Lei Complementar 51/1985, podendo ser aproveitado, contudo, para concessão de aposentadoria comum.
No presente caso, desconsiderando-se o tempo ponderado (1 ano, 2 meses e 28 dias) , o interessado não conta com tempo suficiente para obtenção da aposentadoria voluntária com proventos integrais, com fundamento no artigo 1º, inciso II, alínea "a", da Lei Complementar 51/1985, o qual exige 30 anos de serviço, dos quais, ao menos 20 anos, tenham sido laborados em atividade estritamente policial. 
Assim, cabe considerar o ato ilegal, sendo necessário que o interessado retorne às suas atividades para completar o tempo faltante à sua inativação. 
Por sua vez, a Sra. Jarina Dalva Silva Ferrão averbou o total de 30 anos, 8 meses e 2 dias de tempo de serviço para aposentadoria. Desconsiderando-se o tempo ficto computado indevidamente (11 meses e 11 dias) , a interessada não conta com tempo suficiente à aposentadoria com proventos integrais, fundamentada no artigo 1º, inciso II, alínea "a", da Lei Complementar 51/1985, conforme deferido. O ato é ilegal, portanto, sendo necessário que a inativa retorne às suas atividades para completar o tempo faltante à sua aposentação. 
No que tange ao Sr. Francisco José Aragão, análise prévia desta Unidade apontou o pagamento de proventos integrais em aposentadoria concedida com base na primeira parte do inciso I do parágrafo 1º do artigo 40 da CF de 1988 (redação dada pela Emenda Constitucional 41/2003) : invalidez permanente, com proventos proporcionais ao tempo de contribuição.
Em sua defesa (peça 29-30) , o inativo esclareceu que sua aposentadoria fora concedida, inicialmente, em razão de invalidez por acidente em serviço, atestada por Junta Médica Pericial do Departamento de Polícia Federal, nos termos do art. 40, §1º, inciso I, parte final, da CF/1988, ou seja, com proventos integrais. 
Posteriormente, o Departamento de Policia Federal, em auditoria promovida pela Controladoria Geral da União, equivocadamente, passou a interpretar de forma diferenciada a regra inscrita no art. 40, §1º, inciso I, da CF/1988, quando manifestou posicionamento no sentido de que os proventos de aposentadoria dos servidores aposentados por invalidez deveriam ser calculados considerando a média aritmética simples das maiores remunerações utilizadas para fins de contribuição aos regimes de previdência, regra estabelecida pela Lei 10.887/2004.
A partir dessa nova interpretação, para evitar maiores prejuízos, percebendo que teria alcançado os 30 anos de contribuição com o acréscimo de tempo ficto, à época deferido administrativamente aos servidores do DPF com fulcro na Lei 3.313/57, o servidor protocolou   pedido de revisão de aposentadoria, solicitando que lhe fosse concedida aposentadoria integral por tempo de contribuição, com fundamento no art. 19, inciso I, da Lei Complementar 51/1985, tendo seu pedido concedido.
Contudo, submetida à análise desta Corte de Contas, a referida concessão foi considerada ilegal (Acórdão 4765/2011-TCU-Segunda Câmara) , em decorrência do tempo ficto concedido administrativamente com base na Lei 3.313/1957. Por força dessa decisão, a aposentadoria do interessado voltou ao seu status anterior, qual seja, de aposentadoria por invalidez com proventos integrais, tendo recebido entre os meses de janeiro a agosto de 2012 seus proventos reduzidos por força da Lei 10.887/2004, ainda enquadrado nas determinações contidas na EC 41/2003. Em junho de 2012, o inativo protocolou pedido de revisão de sua aposentadoria, com fulcro na EC 70/2012, tendo o pagamento de seus proventos de forma integral (e com paridade) sido concedido a partir de setembro do mesmo ano. 
Cabe destacar que o ato correspondente a esta última alteração foi cadastrado no SISAC sob o número 10327002-04-2015-000200-8 e se encontra em análise no âmbito do TC Processo 008.758/2019-0, tendo a Sefip elaborado proposta de legalidade da concessão.
Destarte, cabe considerar legal a presente concessão. 
CONCLUSÃO
Em razão do exposto e tendo em vista a contagem ponderada de tempo de policial prestado sob o regime celetista para fins obtenção da aposentadoria especial da Lei Complementar 51/1985, situação vedada pelo TCU, cabe considerar ilegais os atos de aposentadoria de Isnard dos Santos Barreto Filho e Jarina Dalva Silva Ferrão, recusando-se seus registros.
Quanto ao ato de Francisco José Aragão, em razão dos esclarecimentos prestados, que comprovam seu direito à percepção de proventos integrais, cabe considerá-lo legal, com determinação de seu registro. 
PROPOSTA DE ENCAMINHAMENTO
Ante o exposto, conforme o preceituado no artigo 71, inciso III, da Constituição Federal de 1.988; c/c os artigos. 1º, inciso V, e 39, inciso II, da Lei 8.443/92, c/c os artigos 1º, inciso VIII, 260, § 1º, do Regimento Interno/TCU, e tomando por base as informações prestadas pelo órgão de controle interno e as verificações feitas pela unidade técnica, na forma prevista no artigo 260, caput, do Regimento Interno-TCU, propõe-se: 
1.1. considerar legal e determinar o registro do ato de concessão de aposentadoria de Francisco José Aragão (CPF: XXX.916.793-XX) ;
1.2. considerar ilegais e recusar os registros dos atos de concessão de aposentadoria de Isnard dos Santos Barreto Filho (CPF: XXX.214.837-XX) e Jarina Dalva Silva Ferrão (CPF: XXX.890.933-XX) ;
1.3. dispensar o ressarcimento das quantias indevidamente recebidas de boa-fé, consoante o disposto no Enunciado 106 da Súmula de Jurisprudência do TCU; 
1.4. determinar ao Departamento de Polícia Federal que:
1.4.1. faça cessar os pagamentos decorrentes dos atos impugnados, comunicando ao TCU, no prazo de quinze dias, as providências adotadas, nos termos dos art. 262, caput, do Regimento Interno do TCU;
1.4.2. providencie o retorno dos servidores Isnard dos Santos Barreto Filho (CPF: XXX.214.837-XX) e Jarina Dalva Silva Ferrão (CPF: XXX.890.933-XX) à atividade a fim de completar o tempo faltante às suas aposentadorias;
1.4.3. informe aos interessados o teor do acórdão que for prolatado, alertando-os de que o efeito suspensivo proveniente de eventual interposição de recurso junto ao TCU não os exime da devolução dos valores indevidamente percebidos após a notificação, em caso de não provimento desse recurso; 
1.4.4. encaminhe ao TCU, no prazo de trinta dias, comprovantes da data de suas ciências, nos termos do art. 4º, § 3º, da Resolução - TCU 170/2004."
É o Relatório.

8.1. Tiago Cardoso Penna (83514/OAB-MG) e outros, representando Jarina Dalva Silva Ferrão.

Procurador Marinus Eduardo De Vries Marsico.

APOSENTADORIA. DPF. LEGALIDADE E REGISTRO DE UM ATO. PROPOSTA PELA ILEGALIDADE E NEGATIVA DE REGISTRO DOS TRÊS ATOS RESTANTES, EM FACE DA CONTAGEM DE TEMPO FICTO PARA FINS DE APOSENTADORIA COM BASE NA LC 51/85, ENTRE OUTRAS IRREGULARIDADES. ATO DISPONIBILIZADO AO TCU HÁ MAIS DE CINCO ANOS. NECESSIDADE DE FRANQUEAR O DIREITO DE DEFESA PRÉVIA AO RESPECTIVO INTERESSADO, NOS TERMOS DO ACÓRDÃO 587/2011-TCU-PLENÁRIO. POUCO TEMPO FALTANTE PARA O PRAZO QUINQUENAL PREVISTO NO ACÓRDÃO 587/2011-TCU-PLENÁRIO NOS OUTROS DOIS ATOS. IRREGULARIDADE REFERENTE AO TEMPO FICTO COMUM NOS TRÊS ATOS. POSSIBILIDADE DE APROVEITAMENTO RECÍPROCO DE CIRCUNSTÂNCIAS/FATOS OBJETIVOS TRAZIDOS NAS PEÇAS DE DEFESA. EXTENSÃO DO DIREITO DE DEFESA PRÉVIA AOS OUTROS DOIS INTERESSADOS. RESTITUIÇÃO DOS AUTOS À SEFIP. OITIVA DOS INTERESSADOS. Ofensa explícita ao princípio da legalidade. Ilegalidade dE DOIS ATOS. LEGALIDADE DE UM ATO. determinações.

APOSENTADORIA (APOS)

Secretaria de Fiscalização de Pessoal (Sefip).

Cuidam os autos de ato de concessão de aposentadoria de Francisco José Aragão, Isnard dos Santos Barreto Filho e Jarina Dalva Silva Ferrão, ex-servidores do Departamento de Polícia Federal, submetidos à apreciação do Tribunal de Contas da União (TCU) para fim de registro, de acordo com o art. 71, inciso III, da Constituição Federal. 
Nesta etapa processual, aprecia-se a legalidade do ato após a realização da oitiva determinada no Acórdão 4770/2013-TCU-Segunda Câmara, relatado pelo Ministro Raimundo Carreiro, o qual determinou o retorno dos autos à Sefip para que fosse promovida oitiva dos interessados supramencionados, nos termos do Acórdão 587/2011-TCU-Plenário, de relatoria do Ministro Valmir Campelo.
Em suma, buscou-se esclarecer o acréscimo de 20% sobre o tempo total de serviço prestado desde o ingresso dos servidores no órgão até a data da revogação da Lei 3.313/1957.
Instados a se manifestarem sobre as irregularidades constantes dos seus atos (peças 17-20) , apenas os Srs. Francisco José Aragão e Isnard dos Santos Barreto Filho apresentaram defesa (peças 27 e 29-30) .
Em sua manifestação, a Sefip concluiu que, em razão da contagem ponderada de tempo de policial prestado sob o regime celetista para fins obtenção da aposentadoria especial da Lei Complementar 51/1985, situação vedada pelo TCU, caberia considerar ilegais os atos de aposentadoria de Isnard dos Santos Barreto Filho e Jarina Dalva Silva Ferrão, recusando-se seus registros. 
Outra sorte teve o ato de Francisco José Aragão o qual, em razão dos esclarecimentos prestados, que comprovam seu direito à percepção de proventos integrais, teve proposta pela legalidade e registro.
O posicionamento da unidade instrutiva foi acompanhado in totum pelo Ministério Público especializado.
No que concerne ao Sr. Isnard dos Santos Barreto Filho, segundo jurisprudência desta Corte de Contas, a concessão da aposentadoria especial com base no tempo de atividade policial nos termos da Lei Complementar 51/1985 não admite a utilização de tempo ficto de serviço calculado mediante o acréscimo de 20% sobre o período laboral exercido sob o regime da Lei 3.313/1957 ou da Consolidação das Leis do Trabalho (Acórdão 2981/2015-TCU-Plenário e 361/2015-Segunda Câmara) .
Tal contagem, se permitida, configuraria um único fato desse ensejo, simultaneamente, a dois benefícios de idêntica natureza, com dupla redução do tempo de serviço necessário à aposentadoria, caracterizando bis in idem, o que não encontra amparo à luz da legislação vigente.
Assim, não procede a alegação do Sr. Isnard dos Santos Barreto Filho de que teria direito adquirido ao acréscimo de 20% do tempo laborado como policial anterior à vigência da Lei Complementar (LC) 51/1985, uma vez que inexiste direito adquirido em face do regime jurídico. 
Nesse sentido, reproduzo trecho da instrução da Sefip:
"13. Significa dizer que o tempo ficto decorrente de trabalho em atividade insalubre em período anterior à Lei 8.112/1990, ainda que reconhecido na esfera judicial, não pode ser computado para obtenção da aposentadoria especial prevista na Lei Complementar 51/1985, podendo ser aproveitado, contudo, para concessão de aposentadoria comum.
14. No presente caso, desconsiderando-se o tempo ponderado (1 ano, 2 meses e 28 dias) , o interessado não conta com tempo suficiente para obtenção da aposentadoria voluntária com proventos integrais, com fundamento no artigo 1º, inciso II, alínea "a", da Lei Complementar 51/1985, o qual exige 30 anos de serviço, dos quais, ao menos 20 anos, tenham sido laborados em atividade estritamente policial."
Assim, cabe considerar o ato ilegal, sendo necessário que o interessado retorne às suas atividades para completar o tempo faltante à sua inativação. 
O mesmo entendimento pela ilegalidade do ato aplica-se à Sra. Jarina Dalva Silva Ferrão, conforme explica a unidade instrutiva:
"16. Por sua vez, a Sra. Jarina Dalva Silva Ferrão averbou o total de 30 anos, 8 meses e 2 dias de tempo de serviço para aposentadoria. Desconsiderando-se o tempo ficto computado indevidamente (11 meses e 11 dias) , a interessada não conta com tempo suficiente à aposentadoria com proventos integrais, fundamentada no artigo 1º, inciso II, alínea "a", da Lei Complementar 51/1985, conforme deferido. O ato é ilegal, portanto, sendo necessário que a inativa retorne às suas atividades para completar o tempo faltante à sua aposentação."
Já o Sr. Francisco José Aragão conseguiu comprovar seu direito à percepção de proventos integrais, conforme atesta a Sefip:
"20. A partir dessa nova interpretação, para evitar maiores prejuízos, percebendo que teria alcançado os 30 anos de contribuição com o acréscimo de tempo ficto, à época deferido administrativamente aos servidores do DPF com fulcro na Lei 3.313/57, o servidor protocolou   pedido de revisão de aposentadoria, solicitando que lhe fosse concedida aposentadoria integral por tempo de contribuição, com fundamento no art. 19, inciso I, da Lei Complementar 51/1985, tendo seu pedido concedido.
21.	 Contudo, submetida à análise desta Corte de Contas, a referida concessão foi considerada ilegal (Acórdão 4765/2011-TCU-Segunda Câmara) , em decorrência do tempo ficto concedido administrativamente com base na Lei 3.313/1957. Por força dessa decisão, a aposentadoria do interessado voltou ao seu status anterior, qual seja, de aposentadoria por invalidez com proventos integrais, tendo recebido entre os meses de janeiro a agosto de 2012 seus proventos reduzidos por força da Lei 10.887/2004, ainda enquadrado nas determinações contidas na EC 41/2003. Em junho de 2012, o inativo protocolou pedido de revisão de sua aposentadoria, com fulcro na EC 70/2012, tendo o pagamento de seus proventos de forma integral (e com paridade) sido concedido a partir de setembro do mesmo ano. 
22.	Cabe destacar que o ato correspondente a esta última alteração foi cadastrado no SISAC sob o número 10327002-04-2015-000200-8 e se encontra em análise no âmbito do TC Processo 008.758/2019-0, tendo a Sefip elaborado proposta de legalidade da concessão."
Assim, o seu ato examinado neste processo deve ser apreciado pela legalidade.
	Em face do exposto, anuindo aos entendimentos da unidade técnica e do Ministério Público junto ao TCU, cujos fundamentos incorporo às minhas próprias razões de decidir, VOTO para que o Tribunal adote a minuta de Acórdão que ora submeto à apreciação deste Colegiado.
TCU, Sala das Sessões Ministro Luciano Brandão Alves de Souza, em 25 de junho de 2019.
AROLDO CEDRAZ 
Relator